臺灣板橋地方法院刑事判決　　　　　　　94年度訴字第1889號
公　訴　人　臺灣板橋地方法院檢察署檢察官
被　　　告　甲○○
被　　　告　乙○○
被　　　告　丙○○
上 列三人
共　　 同
選任辯護人　陳德峰律師
上列被告因廢棄物清理法案件，經檢察官提起公訴（94年度偵字
第2706號），本院判決如下：
    主  文
甲○○、乙○○、丙○○均無罪。
    理  由
一、本件公訴意旨略以：被告甲○○明知從事廢棄物清除、處理
    業務者，應向直轄市縣（市）主管機關或中央主管機關委託
    之機關申請核發公民營廢棄物清除處理機構許可文件後，始
    得受託清除、處理廢棄物業務，竟未領有公民營廢棄物清除
    處理機構許可文件，即自民國九十三年一月間某日起，以其
    所承租位於臺北縣新莊市○○路六一之八七號旁之土地作為
    堆置廢土、污泥、砂石之場區，並先後自同年七月間某日及
    九十四年一月二十三日起，各以月薪三萬五千元及日薪二千
    五百元之代價，雇用與其有共同犯意聯絡之被告乙○○及丙○○為現場負責人及挖土機操作員，分別負責上址現場大門
    進出管制、指揮廢棄物傾倒及操作挖土機等工作，再以一米
    新臺幣（下同）二百五十元之價格，向不特定人收購連續壁
    廢土、污泥、砂石等廢棄物，並利用場區內附有輸送履帶、
    分類槽及污水沈澱池之大型機具，從事洗砂、分類土石、鋼
    筋等物之處理一般廢棄物業務，而將分類完畢無利用價值之
    部分交由其他環保公司清運，鋼筋及可資使用之砂土則均出
    售牟利。嗣於九十四年一月二十五日二十三時許，為內政部
    警政署環保警察隊會同臺北縣政府環保局，在上址當場查獲
    ，並扣得震動篩及挖土機各一台。因認被告甲○○與乙○○
    及丙○○等三人均涉犯有違反廢棄物清理法第四十六條第一
    項第四款罪嫌云云。
二、按犯罪事實應依證據認定之，無證據不得認定其犯罪事實，
    又不能證明被告犯罪者應諭知無罪之判決，刑事訴訟法第
    154 條第2 項及第301 條第1 項分別定有明文。又刑事訴訟
    法上所謂認定事實之證據，係指足以認定被告確有犯罪行為
    之積極證據而言，該項證據自須適合於被告犯罪事實之認定
    ，始得採為斷罪資料，事實之認定應憑證據，如未發現相當
    證據，或證據不足以證明，自不能以推測或擬制之方法，以
    為裁判之依據；次按認定不利於被告之事實，須依積極證據
    ，茍積極之證據本身存有瑕疵而不足為不利於被告事實之認
    定，即應為有利於被告之認定，更不必有何有利之證據，而
    此用以證明犯罪事實之證據，猶須於通常一般人均不至於有
    所懷疑，堪予確信其已臻真實者，始得據以為有罪之認定，
    倘其證明尚未達到此一程度，而有合理性之懷疑存在，致使
    無從為有罪之確信時，即應為無罪之判決；最高法院82年度
    臺上字第163 號著有判決、同院76年度臺上字第4986號、30
    年度上字第816 號及最高法院29年上字第3105號、40年臺上
    字第86號亦分別著有判例可資參照。又按90年10月24四日修
    正公布之廢棄物清理法第2 條第1 項規定：「本法所稱廢棄
    物，分下列二種：一、一般廢棄物：由家戶或其他非事業所
    產生之垃圾、糞尿、動物屍體等，足以污染環境衛生之固體
    或液體廢棄物。二、事業廢棄物（一）、有害事業廢棄物：
    由事業所產生具有毒性、危險性，其濃度或數量足以影響人
    體健康或污染環境之廢棄物。（二）、一般事業廢棄物：由
    事業所產生有害事業廢棄物以外之廢棄物。」；建築廢棄物
    固屬於事業廢棄物之範圍。惟依行政院89年5 月17日行政院
    八九台內營字第8983373 號函發布之「營建剩餘土石方處理
    方案」第2 條規定，所稱營建剩餘土石方之種類，包括建築
    工程、公共工程及建築物拆除工程所產生之剩餘泥、土、砂
    、石、磚、瓦，混凝土塊；惟不包括施工附帶產生之金屬屑
    、玻璃碎片、塑膠類、木屑、竹片、紙屑、瀝清等廢棄物。
    再按「事業廢棄物之再利用，應依中央目的事業主管機關規
    定辦理，不受第二十八條、第四十一條之限制。前項再利用
    之事業廢棄物種類、數量、許可、許可期限、廢止、紀錄申
    報及其他應遵行事項之管理辦法，由中央目的事業主管機關
    會商中央主管機關、再利用用途目的事業主管機關定之。」
    ，同上修正公布之廢棄物清理法第39條第1 項、第2 項定有
    明文。其中營建事業廢棄物再利用部分，內政部於91年7 月
    29日訂定「營建事業廢棄物再利用管理辦法」，並根據上開
    辦法第2 條第3 款規定，於91年9 月17日以台內營字第
    0910086006號令公告之「營建事業廢棄物再利用種類及管理
    方式」，當中再利用種類編號一部分係廢木材，係屬於事業
    產生之廢木材（板、屑），可供紙漿原料、木製品原料、製
    漿原料添加料、燃料、有機質肥料原料、培養土原料等，為
    可再利用資源。另外同上再利用種類編號八部分係營建混合
    物，其管理方式為：（一）、來源：工程施工建造、建築拆
    除、裝修工程及整地刨除所產生之事業廢棄物。（二）、再
    利用用途：營建工程材料、工程填地及道路工程級配料、骨
    材及建材原料、混泥土添加材料、磚瓦原料等，以及因分類
    作業所附帶產生之金屬屑、玻璃碎片、塑膠類、木屑等，依
    本公告之管理方式辦理。、、、。（五）、經分類作業後，
    屬營建剩餘土石方部分依營建剩餘土石方處理方案處理，屬
    內政部公告之一般事業廢棄物再利用種類部分，依內政部公
    告之管理方式辦理。至其他非屬營建剩餘土石方，亦非屬該
    部公告可再利用部分，應依廢棄物清理法規定清除處理或再
    利用，送往合法掩埋場、焚化廠、合法廢棄物代處理機構、
    再利用事業機構。其中送合法掩埋場或焚化廠部分，所含資
    源性廢棄物不得超過百分之十五。另依據行政院環境保護署
    （以下簡稱環保署）91年12月25日訂定「從事事業廢棄物再
    利用涉及違法清除處理及再利用認定原則」（以下簡稱違法
    再利用認定原則）：（一）、從事再利用經中央目的事業主
    管機關公告再利用或許可再利用之廢棄物者，應依該公告之
    管理方式或許可文件內容辦理，未依該公告之管理方式或許
    可文件內容辦理者，以違反廢棄物清理法第39條規定處以行
    政罰，其另有本法（即廢棄物清理法）第45條、第46條第1
    款至第3 款規定情形之一者，則同時移送法院科以行政刑罰
    。（三）、清除公告或許可再利用廢棄物者，應符合中央目
    的事業主管機關規定之事業廢棄物送往再利用機構再利用前
    之清除方式，其違反者，以違反本法（即廢棄物清理法）第
    39條規定處以行政罰。因前揭營建剩餘土石方，其出產至使
    用，均為資源利用狀態，故不以廢棄物認定。是以營建剩餘
    之廢棄土石、磚瓦等物，如依上開「營建剩餘土方處理方案
    」與「營建事業廢棄物再利用種類及管理方式」等規範所公
    告之產物，為可再利用之資源者，即應非上揭廢棄物清理法
    所指之廢棄物（最高法院92年台上字第1548號判決參照），
    故就符合所公告之再利用種類或營建剩餘土石方種類者，即
    無違反修正前廢棄物清理法第46條第1 項第4 款之犯行可言
    。本件公訴人認為被告三人涉犯前開違反廢棄物清理法第46
    條第1 項第4 款之罪嫌，無非係以：（一）、被告甲○○於
    偵查中之供述。（二）、被告乙○○、丙○○於警詢及偵查
    中之供述。（三）、證人王金詮、陳文俊於警詢及偵查中之
    證言。（四）、臺北縣政府環境保護局稽查紀錄一件及現場
    照片十幀。（五）、扣案震動篩及挖土機各一台，等資為被
    告三人犯罪之證據。惟訊據被告甲○○與乙○○及丙○○等
    三人均堅決否認有前開廢棄物罪犯行，被告甲○○辯稱：（
    一）、其本人只是從事洗沙工作，並非從事廢棄物清理工作
    ，而且現場也有堆置粗沙。（二）、被告乙○○與丙○○二
    人是其僱請的臨時工；其本人於94年1 月23日開始僱請被告
    丙○○駕駛挖土機，從事挖沙、洗沙的工作，一天工資二千
    五百元。另於93年10月間開始僱請被告乙○○，從事類似守
    衛的工作，負責看守大門口的進出，以及車輛進入時，要看
    沙的品質，然後再由載沙的車輛載去砂石儲存池，再由被告
    丙○○以挖土機將沙子挖起來放在洗沙機裡面洗沙。（三）
    、其砂石場現場有一大堆砂石，當時其本人有向環保稽查員
    陳文俊表明其開設的砂石場是從事洗砂，所以才有砂石。其
    洗砂場涉有回收系統，裝置儲存槽有3 、4 個。回收系統主
    要是讓水泥沉澱後，再將水抽出使用於洗砂機，才會有砂；
    如果其洗砂場有收購連續壁的話，為何現場會有砂石。稽查
    員陳文俊只是懷疑其洗砂場涉有暗管而已。其洗砂場只是單
    純洗砂，所以砂堆很大；其洗砂場並未作泥漿處理，亦未設
    有暗管。其洗砂場並未向不特定人收購連續壁廢土、污泥、
    砂石等廢棄物。被告丙○○辯稱：（一）、其本人是從94年
    1 月23 日 起開始受同案被告甲○○僱請的臨時工，擔任挖
    土機司機，一天日薪新台幣2500元。（二）、其本人只是應
    徵挖土機司機而已，並不知道被告甲○○的行業是違法的。
    （三）、其本人是駕駛怪手，要將儲存槽內的砂送到機台上
    洗；儲存槽的砂是卡車倒的。機器洗砂出來，水又流回池內
    。其在現場工作三天，並未看過有車輛載連續壁石塊、污泥
    到洗砂場處理。被告乙○○辯稱：（一）、其本人係受被告
    甲○○僱請擔任類似守衛的工作，現場負責車輛的進出，將
    電動門打開，讓拖車進出；如果拖車載砂子進來，由其負責
    檢查，砂子一米新台幣250 元，一輛拖車有十二米，因為載
    進來的砂子不是全部乾淨的，故要將拖車載進來的砂子重新
    洗過。另外有些拖車是開進來向其砂石場買洗好的砂子。（
    二）、其本人是從93年7 月初三左右開始受被告甲○○僱請
    ，工作至94年1 月25日被查獲為止，月薪新台幣35000 元，
    是向被告甲○○領款；其餘事情其本人並不知。（三）、其
    本人並非現場負責人，只是在現場負責開門、關門。（四）
    、其洗砂場老闆有交代不可收取連續壁污泥；其洗砂場洗出
    來的鋼筋、石頭，會由被告甲○○囑咐載到德山、遠嘉兩家
    土資場，該兩家是合法讓人倒土的。
三、本院認為被告三人無罪之理由如下：
（一）、證人即查獲本案之臺北縣政府環保局第七課稽技士王金
        銓於本案審理時證稱：「（問：到洗砂廠時，有無檢查
        洗砂廠內處理之內容物為何？有無拍照存證？）、、、
        ，當天我印象中有看到除了從事洗砂外，還有鋼筋、泥
        砂。當時砂堆堆的很高，有拍照。（審判長提示照片）
        照片是當時拍的，但我不記得誰拍的。我印象中當天為
        了去採證洗砂機運作的情形及照相、採洗砂儲坑內的水
        ，還有穿雨鞋走過去。採洗砂坑內的水目的是要比對是
        否有將廢水排至廠外、是否含有有害成份或其他重金屬
        成份。但後來我們沒有找到排出水的位置。我們採的水
        後來當作參考用，有送檢驗，但只是一般高濃度的洗砂
        水。」，「污泥我們單自外觀不容易認定。連續壁污泥
        一般是含水量較多的泥狀、濕潤。外觀不太一看就認定
        。但自經驗可判斷是否為連續壁挖出的。我對現場是否
        有看到連續壁污泥現在沒有印象。」，「洗砂作業一般
        是車子開進去、傾倒。這廠的部分我們是看到洗砂機一
        直在運轉，旁邊有一台怪手在挖儲坑或旁邊的砂。我看
        到怪手在作挖的動作。」，「（問：有無看到洗砂機洗
        過的廢棄物如何處理？）這看不出來，不容易看的到，
        洗完後僅剩大顆粒。當場我沒有看到。」，「（問：據
        方才提示之「稽查紀錄表」稽查情形欄第二點，上載「
        現場堆置儲存連續壁廢棄污泥」，你現場有無看到整片
        的連續壁？）現場不會有連續壁。連續壁是在工地才會
        有的東西。」，「（問：故你所採的樣品是否不含污泥
        的樣品？）沒有污泥樣品，是混合過洗砂的水、連續壁
        污泥或其他來源的廢土等。我們是自經驗判斷，我們稽
        查過很多場次。因當下無法自態樣判斷是何物，所以需
        採取上開三瓶樣品回去檢驗，看能否檢驗出有害重金屬
        成份、ph值、水溫等。因為要檢驗是否符合環保法規的
        規定。當天我們主要目的是試圖採洗砂廠的水，看洗砂
        廠有無偷排廢水，但後來沒有採到。如該廠有偷排水出
        來，該排放的廢水是我們要採證的對象。但因沒在洗砂
        廠外找到排放廢水的情形，所以我們才針對廠內儲坑的
        水，試圖檢驗看看，是否有有害的成份，如果有檢驗出
        有害成份，也是依照廢清法第36條，但罰則用的法條會
        不同。」，「問：你說未找到排放廢水之情形，是否該
        洗砂廠沒有管子排放到外面？）我們沒有找到，我們有
        試著要找，但沒有找到。」，「現場可看到的部分是可
        回收再利用的砂石及泥濘的泥漿。、、、。」，「（問
        ：你稱判斷被告洗砂廠有從事連續壁污泥洗砂，有無確
        切證物可證明？）沒有。」等語在卷（本院卷第80 頁
        至第85頁）。故由上開至現場稽查之環保局第七課技士
        王金銓之證述可知，前開環保局稽查之目的，係針對該
        洗砂場有無設立暗管，偷排放廢水之情形，並非對於被
        告甲○○等三人取締有無違反廢棄物清理法之問題。再
        者，現場並未確實查獲有連續壁之污泥，而且前開證人
        亦證稱，並無確切證據證明被告甲○○所經營之洗砂場
        有從事連續壁污泥洗砂，違反廢棄物清理法之行為等情
        在卷；可見本案顯然無法認定被告甲○○所經營之洗砂
        場確實有從事從事廢棄物貯存、清除、處理行為甚明。
（二）、證人即查獲本案之臺北縣政府環保局第七課稽查員陳文
        俊於本院審理時證稱：「（問：你稱他們洗出來的東西
        是泥漿，有無去檢查場內的內容物？檢查到何物？）現
        場有一個水槽（如偵卷37頁兩張照片）。當時是深夜，
        在稽查上不太容易。一般作業過程洗出的泥漿水會進水
        槽，水面會愈來愈高，但當場水面愈來愈低，所以我們
        認為現場可能有暗管，但當場沒查到，隔天他們就沒有
        再營運。、、、」，「（問：現場你有無看到連續壁污
        泥？）連續壁污泥一般是由車子倒入處理，我們現場只
        有看到泥漿。泥漿沒有辦法作砂石場洗砂使用。至於它
        是否為連續壁污泥，我們是以採樣送驗。檢驗結果可判
        斷是泥漿（檢驗報告如偵卷52頁），因為自濃濁度來看
        可判斷是泥漿，但無法確定是否為連續壁污泥。」，「
        （問：你到現場有無看到連續壁？）連續壁本身在營建
        工地內，作基礎開挖時才會出現。當時現場並非營建工
        地，所以沒有連續壁。」，「（問：當時為何至案發現
        場稽查？）我印象中是該址有人陳情，環保警察隊也認
        為該址平常大門深鎖，一有車進入就馬上關閉，所以認
        為有違法情形。在該區內亦有反映河川違法砂石場排放
        污染情形，所以我們與環保警察隊共同聯合前往夜間稽
        查。當時我負責帶我們環保局的隊。」各等語在卷（本
        院卷第86頁至第91頁）。故由前開至現場稽查之環保局
        第七課稽查員陳文俊之證述可知，被告甲○○所經營之
        前開洗砂場係因有他人檢舉陳情，反映該洗砂場區域內
        有違法砂石場排放污染情形，故由上開環保局稽查員陳
        文俊、王金銓等二人始至被告甲○○所經營之洗砂場稽
        查，並非係他人檢舉被告甲○○所經營之洗砂場有違反
        廢棄物之情形；再者，上開稽查員至現場稽查時，亦無
        法確定是否為連續壁污泥等情，亦如前述；可見上開稽
        查員至被告甲○○所經營之洗砂場現場稽查時，並未查
        獲有連續壁污泥，現場顯然無從證明被告甲○○所經營
        之洗砂場有從事貯存、處理、清除廢棄物之犯行至明。
（三）、證人即臺北縣政府環保局第五課技士於本院審理時證稱
        ，偵查卷第52頁廢污水檢驗報告是其本人製作的，該報
        告上的三個重金屬銅鋅鎳都符合放流水標準；該廢污水
        檢驗報告所作的是廢水的部分，與廢棄物無關。無法作
        為判斷檢體是否屬有害事業廢棄物的標準；該廢污水檢
        驗報告並非可作為認定廢棄物的標準等語在卷（本院卷
        第92頁至第93頁）。
（四）、按經濟部事業廢棄物再利用管理辦法第2 條第2 項規定
        : 「本辦法所稱再利用係指事業將其事業廢棄物自行或
        【送往】再利用機構做為原料、材料、燃料、工業填料
        、土地改良、新生地、填土 (地)或 經本部認定之行為
        。」；同條第3 項規定：「前項再利用機構以經政府機
        關登記有案或依【法律規定兔辦理登記】之工商廠（場
        ）為限。」，此有經濟部事業廢棄物再利用管理辦法在
        卷足憑（本院卷第110 頁）；又經濟部中華民國95年3
        月24日經工字第09504601570 號公告增修訂「經濟部事
        業廢棄物再利用種類及管理方式」，將廢單一金屬料 (
        編號八)、 石材廢料 (編號十二)、 石材污泥 (編號十
        三)列 為再利用種類，有前開「經濟部事業廢棄物再利
        用種類及管理方式」在卷可證（本院卷第114 頁至第
        125 頁）。另參照被告甲○○於偵查中證稱: 「（問：
        洗出來之物如何處理？）會洗出大石頭、鋼筋等物交給
        合法之『德山』、『遠嘉』二家公司處理。」等語在卷
        （偵查卷第50頁）。而上開「德山」營建工程土石方資
        源堆置場、「遠嘉」土石方堆置處理場, 為台北縣政府
        核准營運之土資場，此有上開資料一紙在卷足憑（本院
        卷第127 頁）；由此可知，具有經濟部所公告廢棄物再
        利用管理方式, 且符合經濟部事業廢棄物再利用管理辦
        法第2 條3 項之規定, 而被告甲○○將洗出之廢棄物交
        由合法之「德山」、「遠嘉」等該二家土資場處理, 亦
        符合經濟部事業廢棄物再利用管理辦法第2 條第2 項、
        第3 項之規定, 所以被告所經營之砂石廠，係法律所規
        定，兔辦理登記之工場甚明。再依前開證人王金詮、陳
        文俊二人於偵查中證稱：「現場正在運作，看到的是含
        有小石頭之泥漿。」，「我們檢驗其中重金屬含量合格
        ，其他就是環境衛生之問題。」等語在卷（偵查卷第50
        頁）。由此可知，污泥為可再利用之廢棄物，且經檢驗
        為合格，故被告甲○○所為尚為法律所准許，並無違反
        廢棄物清理法第46條第1 項第4 款規定，未依第41條第
        1 項規定領有廢棄物清除、處理許可文件，從事廢棄物
        儲存、清除、處理，或未依廢棄物清除、處理許可文件
        內容儲存、清除、處理廢棄物之行為甚明。
（五）、綜上調查，本件經查被告甲○○所經營之前開洗砂場並
        無如檢察官起訴所指述之作為堆置廢土、污泥、砂石之
        場區；亦無傾倒廢棄物之行為或向不特定人收購連續壁
        廢土、污泥、砂石等廢棄物，並利用場區內附有輸送履
        帶、分類槽及污水沈澱池之大型機具，從事洗砂、分類
        土石、鋼筋等物之處理一般廢棄物業務等行為；核與修
        正前廢棄物清理法第46條第1 項第4 款規定，未依第41
        條第1 項規定領有廢棄物清除、處理許可文件，從事廢
        棄物儲存、清除、處理，或未依廢棄物清除、處理許可
        文件內容儲存、清除、處理廢棄物之構成要件自有未合
        。揆諸前開判例說明，可見被告甲○○所為，尚難遽論
        其以前開違反廢棄物清理法第46條第1 項第4 款規定之
        罪責。又被告甲○○所為，既非違反上揭違反廢棄物清
        理法第46條第1 項第4 款規定之罪，而不構成犯罪，已
        如前述；則被告甲○○僱請同案被告丙○○擔任挖土機
        司機，另僱請同案被告陳榮俊擔任類似守衛的工作，現
        場負責車輛的進出等行為，均顯難被告丙○○與陳榮俊
        等上開行為與被告甲○○有何犯意聯絡與行為分擔。因
        本案經調查結果，均無法證明被告甲○○、丙○○及陳
        榮俊等三人確有違反前開修正前廢棄物清理法第46條第
        1 項第4 款規定之犯罪構成要件行為；此外又查無其他
        積極事證足認被告三人有何犯行，因均不能證明被告三
        人犯罪，自應均諭知渠等三人為無罪之判決。
據上論斷，應依刑事訴訟法第301條第1項，判決如主文。
本件經檢察官張誌洋到庭執行職務。
中　　華　　民　　國　　96　　年　　3 　　月　　16　　日
                  刑事第五庭    審判長法　官 陳坤地
                                      法　官 李麗珠
                                      法　官 許映鈞
上列正本證明與原本無異。
如不服本判決，並應於送達後十日內向本院提出上訴狀。
                                      書記官 林壯隆
中　　華　　民　　國　　96　　年　　3 　　月　　19　　日
